臺灣高雄地方法院民事判決　　　　　　 100年度訴字第1204號
原　　　告　內政部營建署
法定代理人　葉世文
訴訟代理人　龔振中
被　　　告　黃秋鎮
上列當事人間請求清償借款事件，本院於民國100 年10月19日言
詞辯論終結，判決如下：
    主  文
被告應以因繼承陳玉雪所得遺產為限，給付原告新臺幣壹佰參拾
玖萬伍仟參佰玖拾貳元，及自民國九十九年三月四日起至清償日
止，按週年利率百分之五計算之利息，暨自民國九十九年三月四
日起至清償日止依上開利率百分之十計算之違約金。
原告其餘之訴駁回。
訴訟費用由被告負擔。
    事實及理由
一、原告起訴主張：被繼承人陳玉雪於民國86年2 月28日書立「
    85年補助勞工建購住宅貸款借據」，向原告借款新臺幣（下
    同）160 萬元，約定借款期間自86年2 月28日至105 年2 月
    28日止，以每月為1 期，共分228 期，前4 年按月付息不還
    本，自第5 年起按月平均攤還本金，並照貸款餘額計息，如
    逾期3 個月經催告仍不履行者，即喪失分期攤還之權利，利
    息則按週年利率5.075%計算，機動調整之（本件違約時之原
    告基準利率為5%）；倘逾期清償，並自逾期之日起6 個月以
    內者，另按上開利率5%，逾期超過6 個月者，按上開利率10
    % 計付違約金。陳玉雪並將高雄市○○區○○段302 地號土
    地應有部分28/1000 及其上同段1345建號即門牌號碼同區○
    ○街23-1號6 樓建物設定第1 順位抵押權予原告（以下合稱
    系爭不動產）。詎陳玉雪並未依約還款，嗣於90年5 月19日
    死亡，經原告聲請本院97年度司執字第104956號執行事件對
    陳玉雪之上開不動產強制執行，執行分配不足本金1,395,39
    2 元及約定之利息與違約金（下稱系爭債務），被告乃陳玉
    雪之繼承人，並未聲明拋棄或限定繼承自應負清償之責。為
    此，爰依消費借貸及繼承法律關係請求被告如數清償等語。
    並聲明：被告應給付原告1,395,392 元，及自99年3 月4 日
    起至清償日止，按週年利率5%計算之利息，及自99年3 月4
    日起至清償日止依上開利率10% 計算之違約金。
二、被告則以：被繼承人陳玉雪於75年6 月20日即與被告之父黃
    天寶離婚，被告自幼與父親及弟弟黃副華、黃秋輝、妹妹黃
    秋琳同住，與母親即陳玉雪並無來往，對陳玉雪之財務狀況
    並不瞭解，現要伊繼承陳玉雪之債務，顯失公平等語，資為
    抗辯。並聲明：原告之訴駁回。
三、兩造不爭執事項：
  (一)原告借款160 萬元予陳玉雪，雙方訂有借貸契約，陳玉雪未
    依還款，經本院以97年度司執字第104956號執行事件對系爭
    不動產強制執行拍賣，尚餘本金1,395,392 元及其利息、違
    約金未獲清償。
四、本件之爭點：
  (一)本件是否有繼承編施行法第1 條之3 第4 項之適用？
五、得心證之理由
  (一)本件原告主張被繼承人陳玉雪借款160 萬元並約定前開利息
    與違約金，嗣陳玉雪於90年5 月19日死亡，經原告聲請強制
    執行後，執行分配不足本金1,395,392 元及約定之利息與違
    約金，而被告為陳玉雪之繼承人等情，業據其提出85年補助
    勞工建購住宅貸款借據及契約（見本院卷第6-7 頁）、本院
    97年司執字第104956號分配表影本（見本院卷第8 頁）、被
    告繼承系統表（見本院卷第10頁）各1 份為證，且為被告所
    不爭執，自堪信為真實。
  (二)按繼承在民法繼承編98年5 月22日修正施行前開始，繼承人
    因不可歸責於己之事由或未同居共財者，於繼承開始時無法
    知悉繼承債務之存在，致未能於修正施行前之法定期間為限
    定或拋棄繼承，且由其繼續履行繼承債務顯失公平者，於修
    正施行後，以所得遺產為限，負清償責任，民法繼承編施行
    法第1 條之3 第4 項定有明文。查陳玉雪於90年5 月19日死
    亡，而被告並未向本院聲明拋棄或限定繼承乙節，業據本院
    調取本院90年度繼字第492 號卷宗核閱無訛，復有本院民事
    紀錄科查詢表在卷可稽（本院卷第65至68頁），又本件繼承
    發生於90年5 月19日，係於民法繼承編98年5 月22日修正施
    行前開始，且被繼承人陳玉雪於75年6 月20日即與被告之父
    黃天寶離婚，被告及其他子女黃副華、黃秋輝、黃琬婷皆與
    父親同住，被告自幼未和陳玉雪同住，且兄弟姊妹都不瞭解
    陳玉雪之經濟狀況，亦不知有負債的情形，有戶籍謄本（見
    本院卷第73-74 頁）、前開被告繼承系統表1 份在卷可稽（
    見本院卷第10頁），且經證人即被告弟弟黃副華、黃秋輝於
    本院審理時具結證述明確（見本院卷第83-85 頁），是被告
    與陳玉雪並未同居共財乙節，已堪認定。復酌以被告若明知
    系爭繼承債務存在，依常理，其自當於法定期間內為拋棄繼
    承或限定繼承以保護其固有財產，然被告卻未為如此，顯見
    被告於繼承開始時確未知悉系爭繼承債務存在。從而，被告
    係因不可歸責於己之事由，於繼承開始時無法知悉系爭繼承
    債務之存在，致未能為限定或拋棄繼承等情，堪以認定。
  (三)次查，被繼承人陳玉雪死亡後，由訴外人即台灣土地銀行股
    份有限公司代位申報之遺產稅申報書中，僅遺有以前開借款
    所購置之系爭不動產，嗣經拍賣後，尚不足清償原告本金1,
    395,392 元及約定之利息與違約金，有本院函詢財政部高雄
    市國稅局之陳玉雪遺產申報書1 份（見本院卷第46-51 頁）
    及經調閱本院97年度司執字第104956號執行事件卷為憑，此
    亦為原告所不爭執，故被告雖為陳玉雪之繼承人，惟其並未
    享有任何遺產利益，應堪認定。則於被告未繼承陳玉雪任何
    財產之情形下，若令被告繼續履行其母陳玉雪之系爭債務，
    當屬顯失公平。
  (四)從而，本件繼承既於民法繼承編修正施行前開始，被告因未
    同居共財，致於陳玉雪死亡時無法知悉系爭繼承債務之存在
    ，致未能於民法繼承編修正施行前之法定期間為限定或拋棄
    繼承，且由其繼續履行系爭繼承債務顯失公平，揆諸前揭說
    明，本件被告對原告所負之系爭債務，應有民法繼承編施行
    法第1 條之3 第4 項規定之適用，被告僅以所得遺產為限，
    負清償責任。
六、綜上所述，原告依消費借貸及繼承之法律關係請求被告清償
    系爭債務，於被告繼承陳玉雪所得遺產範圍內，洵屬有據，
    應予准許，逾此範圍之請求，則無理由，爰予駁回。
七、據上論結，依民事訴訟法第79條判決如主文。
中    華    民    國  100     年    10    月    31    日
                  民事第二庭  法  官  洪能超
以上正本係照原本作成。
如對本判決上訴，須於判決送達後20日內向本院提出上訴狀。如
委任律師提起上訴者，應一併繳納上訴審裁判費。
中    華    民    國   100    年    10    月    31    日
                              書記官  火秋予